【裁判字號】    92,上訴,1940
【裁判日期】    921211
【裁判案由】    偽造文書
【裁判全文】
臺灣高等法院高雄分院刑事判決                  九十二年度上訴字第一九四號
    上  訴  人  臺灣高雄甲方法院檢察署檢察官
    被      告  丙○○
右上訴人因被告偽造文書案件，不服臺灣高雄甲方法院九十二年度訴字第二一○七號
中華民國九十二年九月十一日第一審判決（聲請簡易處刑案號：臺灣高雄甲方法院檢
察署九十二年度偵字第三三一六號），提起上訴，本院判決如左：
      主  文
上訴駁回。
      理  由
一、公訴意旨略以：被告丙○○因其所有之引擎號碼Ｍ三Ｔ二二八一號、車身號碼
    四ＥＮ─九二號、車牌號碼Ｅ五─八八五號自用小客車（下稱系爭車輛）
    於民國八十九年八月四日車禍事故撞毀，有意出售該車引擎、車牌及車籍資料，
    遂基於幫助證人即另案被告黃文彬偽造私文書後加以行使之犯意，於九十年間，
    在高雄縣阿蓮鄉○○村○路邊與黃文彬商談，由黃文彬以新台幣（下同）二萬元
    之代價購入丙○○前揭引擎、車牌及車籍資料後，自行將引擎號碼ＶＡ─ＡＡ
    九八四六號、車身號碼五Ｅ二八五號（為乙○○所有，原車牌號碼八Ｊ─五
    八四七號，於八十九年十二月五日上午十時許，在台南市○區○○街二八二號前
    失竊）自用小客車之車身號碼偽造焊上鐵片為四ＥＮ─九二號（即原車牌號
    碼Ｅ五─八八五號自小客車之車身號碼），將引擎號碼磨損，再懸掛Ｅ五─八
    八五號車牌於該自小客車上，繼續行駛使用該車（下稱黃文彬遭查獲之系爭車
    輛），足以生損害於被害人乙○○、製造廠商之信譽及公路監理機關對車輛管理
    之正確性（黃文彬行使偽造私文書罪，業經原審以九十年度訴字第二三七三號判
    決有期徒刑四月確定）。嗣於九十年三月十九日下午二時許，警方在高雄縣阿蓮
    鄉石安村石安一七一之二十號黃文彬住處查獲該車，進而循線查獲全情，因認被
    告丙○○涉有幫助行使偽造文書罪嫌云云。
二、按犯罪事實應依證據認定之，無證據不得認定犯罪事實；又不能證明被告犯罪者
    ，應諭知無罪之判決，刑事訴訟法第一百五十四條第二項、第三百零一條第一項
    前段分別定有明文。又認定不利於被告之事實，須依積極證據，苟積極證據不足
    為不利於被告事實之認定時，即應為有利於被告之認定，更不必有何有利之證據
    ，最高法院三十年上字第八一六號判例可資參酌。另按，刑事被告在被判罪確定
    之前，應被推定為無罪及被告並無自證無罪之義務，均為刑事訴訟之基本原則，
    是以被告否認犯罪所持之辯解，縱無可取，仍不得因此資以為反證其犯罪之論據
    （參照最高法院八十七年度台上字第三四七一號判決）。再者，刑法上所謂之幫
    助犯，係以與正犯有共同之認識而幫助實施為要件，若對於正犯之犯罪無共同之
    認識，即不能謂有共犯之關係（參照最高法院十八年上字第二八七號判例）。
三、本件公訴人認被告涉有前揭幫助行使偽造私文書罪嫌，無非係以證人黃文彬於其
    偽造文書案件中供稱曾向被告購買引擎、車牌及車籍資料，事後並將前開買受之
    車籍資料、車牌用以偽造車身號碼懸掛行使，而車牌及車籍資料係用以表彰特定
    車輛之所有權狀況及其他行駛狀態，對於一般情況下之非原車輛使用人應無任何
    作用，從而被告應明知黃文彬向其買受前開引擎、車牌及車籍資料之目的，係欲
    於偽造他車之車身號碼後再使用前述物品以為掩飾等情，為其主要論據。
四、訊據被告丙○○堅決否認有何幫助行使偽造文書之犯行，辯稱：當初車子只是撞
    到前面的甲方，還是可以修，但因我當時在當兵，沒有錢修，後來賣的時候，是
    整台車都賣，賣了二萬元，至於車牌、引擎、零件都是黃文彬自己去保養廠拆的
    ，我不知道他拆引擎這些東西要做什麼，也不知道他會何變造這些東西，他只是
    說要修理而己，沒有過戶是因為他錢還沒有交清，我不可能去幫助他偽造車身號
    碼等語。經查：
（一）被告所有之系爭車輛於八十九年八月四日因車禍事故撞毀，即將車輛放置於保
      養廠欲修理，嗣以二萬元將該車之引擎、車牌、車籍資料等售予證人黃文彬，
      因黃文彬未將款項繳清，雙方未辦理過戶，而買賣之初，雙方並未提及偽造引
      擎號碼，只說要裝在另部車上使用等情，業經被告於偵查中陳稱：「我有賣前
      述物品給黃文彬，．．在阿蓮一處保養廠」、「我不知道他會偽造，他只有說
      要買廢棄車裝我上開物品來使用」（見偵卷第十頁反面），於原審陳稱：「我
      原本整台車與資料一起賣給他，約定六萬元，但後來黃文彬只有拿走引擎、車
      牌，資料是我親手拿給他的，所以他實際給我二萬元，車殼就留在修車廠，後
      來保養廠的人，一位叫做緞添財的人用一萬元向我買車殼，我就賣給他，當初
      黃文彬是直接到修車廠拿走引擎、車牌」等語（見原審卷九十二年四月十五日
      筆錄），核與證人黃文彬於原審證稱：「我只向他買引擎，當初被告的車發生
      車禍，車子放在保養廠，因為我自己有另外向第三人買一部贓車，該贓車引擎
      壞掉，所以我才會向被告買引擎，當時我自己去保養廠拿引擎，因為我聽朋友
      說有拿引擎的話，要連車牌一起拿，要不然會被警察懷疑有問題，所以我就連
      同車牌一起拿回來，事後我又向丙○○取車籍資料，．拿車籍資料的時候也還
      沒付錢，拿車籍資料的時候，我沒有跟被告說我把車牌也拿走了」、「我以二
      萬元向丙○○買引擎、車牌、車籍資料」、「我是去保養廠拿引擎、牌照，不
      是去被告家拿。在本院（指九十年訴字第二三七三號）時，我不知道事情會這
      麼嚴重，所以才亂講」、「當初是說要將零件裝在我買的車上使用，當初我們
      並沒有提到過戶的事情，也沒有約定過戶時間，且因為我錢沒有付清」等語相
      合（見原審九十二年四月二十九日筆錄）；又證人黃文彬於取得前揭引擎、車
      牌、車籍資料後，將前開購得之引擎裝置於自行購得另一部贓車上，並將該贓
      車零件之車身號碼均偽造為被告所有系爭車輛之車身號碼四ＥＮ─九二號
      後，懸掛被告所出售之Ｅ五─八八五號車牌上路行駛等情，亦據證人黃文彬
      於原審到庭證述明確（見九十二年四月二十九日筆錄）。又證人黃文彬所涉故
      買贓物、行使偽造（準）私文書犯行，亦另經臺灣高雄甲方法院以九十年度訴
      字第二三七三號判處有期徒刑四月確定在案，有該案判決一份在卷足憑，是黃
      文彬確係向被告購買引擎、車牌等資料欲供自己於他部車輛使用。
（二）按刑法上之幫助犯，需以對於正犯之犯罪有共同之認識而予以幫助實施為要件
      ，而行為人對於正犯之犯罪究有無共同之認識，因主觀上之認知乃存在於內心
      ，本難查明，故即需依照其他客觀要件據以佐證、認定。查被告自始即否認對
      證人黃文彬之前揭犯行知情，而證人黃文彬在其本身所涉偽造文書案件中（臺
      灣高雄甲方法院九十年訴字第二三七三號），於警訊、偵查及原審審理中，均
      未提及有告知被告丙○○欲偽造引擎號碼等偽造文書之行為，其於偵查中陳稱
      ：「買引擎來裝在所偷的車子」、「（有無共犯？）沒有」（九十年偵字第五
      七五六號卷第二三頁、五一頁），於原審審理中則陳稱：「我自己將引擎及牌
      照裝到我買的車上，．．引擎號碼我沒有偽造」等語（九十年訴字第二三七三
      號卷第十七頁）；再證人黃文彬於被告所涉偽造文書案件，亦於原審證稱：當
      初是說要將零件裝在我買的車上使用等語，並未告知被告要用以偽造他車之車
      身號碼，是尚難以被告單獨出售引擎、車牌及車籍資料，即遽以推定其對於買
      受人日後可能所為之刑事罰法上犯罪行為有所認識。
（三）再按，依一般交易常情，出賣人於出售貨物時本鮮少過問買主之購買原因，而
      買主欲如何使用所購物品亦實非出賣人所得知悉、掌握或控制。又一般之交易
      常情，故可認定或推定社會上大多數人於此情狀下，可能會為此行為，惟社會
      經驗與個人人生閱歷、知識程度、生活背景習習相關，不能於某人之行為與社
      會常情相違時，即遽而推定其有犯罪之認識，蓋犯罪事實係應依證據證明之，
      而非以與社會常情相違。本件被告於公訴人起訴之犯罪時間即九十年間，係二
      十二或二十三歲之際，且據被告及證人黃文彬陳述係正在當兵，縱被告對於車
      牌、引擎、車輛等出售、移轉情事均應經向監理單位辦理登記，有所認識，惟
      未辦理移轉登記亦難遽以推定係有違法情事，蓋當事人間可能因為款項、時間
      等客觀因素而無法履行。查證人黃文彬因未將款項繳清予被告，二人乃未辦理
      過戶等情，已經二人陳述如前，且縱排除客觀因素，二人確未約定過戶情事，
      惟一般竊車或收贓者將依合法管道取得之他車零件組裝至贓車或來源不明之車
      體上使用時，本不一定會將贓車上其餘零件之車身號碼加以偽造，是引擎、車
      牌及車籍資料之出售者，是否會對於買受者日後可能所為之刑罰行為（此與交
      通違規之行政罰行為不同）全然認知，即有可議。況依原審向監理所查詢結果
      認：「引擎係車輛組件之一，領有牌照之車輛換裝引擎，依道路交通管理處罰
      條例第十八條及道路交通安全規則第二十三、二十四條規定：引擎調應辦變更
      登記，以型式及燃料種類相同者為限。由汽車所有人填具異動登記書，檢同行
      車執照及原領之新領牌照登記書主聯，引擎來歷證件，經檢驗合格後辦理變更
      登記手續」，有交通部公路總局高雄區監理所九十二年七月十一日高監車字第
      ○九二○○三二二四三號函附於原審卷可稽，顯見領有牌照之車輛亦非不得換
      裝引擎。是被告若單獨將其引擎、車籍資料及車牌等依相關程序處理，亦非不
      得出售。從而，依前開事證，均無從認定被告對於證人黃文彬事後偽造他車零
      件車身號碼之行為有何知情或參與之事實。準此，公訴意旨僅依「車牌及車籍
      資料係用以表彰特定車輛之所有權狀況及其他行駛狀態，對於一般情況下之非
      原車輛使用人應無任何作用」，遽而推論「從而被告應明知黃文彬向其買受前
      開引擎、車牌及車籍資料之目的，係欲於偽造他車之車身號碼後再使用前述物
      品以為掩飾」，而認被告涉有幫助證人黃文彬行使偽造私文書之罪嫌一節，尚
      屬無據，而難以憑採。
（四）綜上所述，被告雖有出售引擎、車牌、車籍資料予證人黃文彬，亦未辦理過戶
      等情，惟尚難遽此認被告有何幫助行使偽造私文書犯行，此外，復無其他積極
      證據足認被告確有公訴人所指之幫助行使偽造私文書罪，本件既自不能證明被
      告犯罪，揆之上開法條規定及判例意旨，自應諭知被告無罪之判決。
五、原審以不能證明被告犯罪，諭知被告無罪之判決，於法並無不合。檢察官上訴意
    旨，略陳：「被告將引擎、車牌及車籍資料單獨賣予黃文彬，主觀上已認識黃文
    彬將以他車之車體裝配上述引擎、車牌為後續利用，被告未追究黃文彬後續利用
    之情，顯見黃文彬所為偽造文書之行為，不違背被告之本意，且被告販售前揭物
    品，未依正常程序向車輛監理單位辦理過戶登記，僅單獨出售引擎等資料，此種
    買賣交易顯違背一般社會常情」等語，指摘原判決不當，為無理由，已詳如前所
    述，是本件上訴應予駁回。
據上論斷，應依刑事訴訟法第三百六十八條，判決如主文。
本案經檢察官劉文水到庭執行職務。
中      華      民      國      九十二    年    十二    月      十一    日
                              臺灣高等法院高雄分院刑事第二庭
                                  審判長法官  林正雄
                                        法官  黃壽燕
                                        法官  黃蕙芳
右正本證明與原本無異。
檢察官如不服本判決應於收受本判決後十日內向本院提出上訴書狀，其未述上訴理
由者，並得於提起上訴後十日內向本院補提理由書狀（均須按他造當事人之人數附繕
本)「切勿逕送上級法院」。
                                      書記官  郭蘭蕙
中    華    民    國      九十二      年      十二      月     十一   日


司法院資訊處製作；財團法人民間司法改革基金會備份。
